【裁判字號】    90,台上,2017
【裁判日期】    900406
【裁判案由】    重利等
【裁判全文】
最高法院刑事判決                                九十年度台上字第二○一七號
    上   訴   人  台灣高等法院檢察署檢察官
    上訴人即被告  甲○○
    選 任辯護 人  邱朝象律師
右上訴人等因被告重利等案件，不服台灣高等法院中華民國八十七年十一月十八日第
二審判決（八十七年度上訴字第四三六三號，起訴案號：台灣台北地方法院檢察署八
十五年度偵字第二五九七三號），提起上訴，本院判決如左：
    主  文
原判決撤銷，發回台灣高等法院。
    理  由
本件原判決認定上訴人即被告甲○○因與郭明珠有民事債務糾葛，於民國八十五年十
一月十八日，夥同鄭銘輝（業經原審判處有期徒刑三月確定）在該日下午六時三十分
許，在台北市○○街一九六號前強押郭明珠上甲○○駕駛之ＩＣ－五九六七號自小客
車，載郭明珠至台北市○○街一六○巷二十一弄五號三樓案外人蔡淑貞所租賃之房屋
內，將門反鎖，不准郭明珠離開，要郭明珠返還三十五萬元，並叫郭明珠打電話籌錢
，以私行拘禁之方法剝奪郭明珠之行動自由。迨至翌（十九）日凌晨二時許，郭明珠
自窗內見外面有警巡邏經過，認機不可失，遂以紙條寫「拜託救我，我被困在五號二
樓」丟出窗外經警方人員拾獲，始進入屋內救出郭明珠等情，認上訴人甲○○有妨害
自由犯行，因而維持第一審論處上訴人甲○○妨害自由罪刑部分之判決，駁回上訴人
甲○○該部分在第二審之上訴，且就上訴人甲○○常業重利罪部分，認不能證明被告
犯罪，因而撤銷第一審關於重利罪部分之不當科刑判決，並以該部分與妨害自由部分
有牽連關係，因而不另為無罪之諭知，固非無見。
惟按檢察官以裁判上一罪起訴之案件，法院就全部事實審理結果，如認一部分應為無
罪，他部分為有罪之判決時，僅以一個主文宣示為已足，無庸就有罪部分為罪刑之諭
知外，另為無罪之判決，否則即屬贅載，且有主文與事實理由矛盾之違誤，原判決以
第一審論處上訴人即被告甲○○刑法第三百零二條第一項之妨害自由罪刑部分，尚無
不合，予以維持，駁回其在第二審之上訴，而就第一審以數罪併罰，論處常業重利罪
刑部分之上訴為有理由，爰予撤銷，並以此部分犯罪不能證明，因公訴人以二罪間有
牽連犯之裁判上一罪關係起訴，故撤銷外，不另為無罪之諭知，未依法將全部判決撤
銷改判，而將一個訴訟客體割裂為二個判決（主文）（認屬併合罪之有罪判決除外）
，自屬違誤。次按證據雖已調查而其內容尚未明瞭者，即與未經調查無異，如遽行判
決，仍屬應於審判期日調查之證據未予調查，其判決當然違背法令。查本件上訴人甲
○○如何乘人急迫需錢之際，取得與原本顯不相當之重利，業經被害人郭明珠於偵查
中先後指述甚詳，並有上訴人甲○○所書之逐日付息表在卷可稽，雖上訴人甲○○辯
稱：被害人郭明珠欠伊會款，該表係伊分期付款所用云云，惟被害人如何參加上訴人
甲○○之互助會﹖原審並未調查，又未於判決理由內說明其調查之結果，殊嫌疏略；
況依上訴人甲○○所稱：「……她參加我四會的互助會，四會全標走總共（新台幣，
下同）二十幾萬……」，又稱：「是她說要分期付款，每天還我二、三千元，所以我
就寫這張日期卡給他，結果隔天就沒還」（見偵查卷第三十七頁、第三十八頁），而
該還款日期表係自八月二十五日至十月四日止共四十天，以每天還款三千元計算，共
僅十二萬元，亦與上訴人甲○○所稱被害人欠伊會款二十幾萬元不符，詳情究何，殊
有究明之必要，原審未詳加勾稽，遽行判決，即有調查職責未盡之違誤。又原判決認
上訴人甲○○與鄭銘輝共犯妨害自由犯行，惟其二人如何為犯意聯絡，原判決並未記
其理由，亦有理由不備之違誤。檢察官及上訴人甲○○上訴意旨，分別執以指摘原
判決不當，非無理由，應認有發回更審之原因。
據上論結，應依刑事訴訟法第三百九十七條、第四百零一條，判決如主文。
中      華      民      國     九十     年      四      月      六      日
                              最高法院刑事第二庭
                                  審判長法官  莊  來  成
                                        法官  呂  潮  澤
                                        法官  謝  俊  雄
                                        法官  白  文  漳
                                        法官  蘇  振  堂
      右正本證明與原本無異
                                              書  記  官
中      華      民      國     九十     年      四      月     十二     日


司法院資訊處製作；財團法人民間司法改革基金會備份。
